臺灣臺北地方法院刑事判決
109年度訴字第486號
公  訴  人  臺灣臺北地方檢察署檢察官
被      告  張富喆


選任辯護人  蔡晴羽律師
            林煜騰律師
上列被告因傷害案件，經檢察官提起公訴（109年度偵字第6353
號），本院判決如下：
    主  文
乙○○犯傷害罪，處拘役伍拾伍日，如易科罰金，以新臺幣壹仟元
折算壹日。
    事  實
乙○○為全國軍公教警消權益保護協會（下稱權保協會）之理事
  ，甲○○則為該協會之志工。該協會於民國108年9月2日召開理
  事會時，乙○○因認理事會主席主持會議不公，退席表示抗議，
  而於同日下午3時10分許進入臺北市○○區○○路000號2樓理事長
  辦公室，欲拿取當日理事會會議簽到表註記。甲○○見乙○○情緒
  激動，遂從旁安撫之，乙○○不滿而與甲○○生有糾紛，竟基於傷
  害之犯意，以右肩頂向甲○○，再接續以左手推向甲○○，致甲○○
  跌倒在地，因而受有後頸痛、右腰挫傷瘀腫、下背右臀痛及瘀
  腫（起訴書記載「下背右腰挫傷瘀腫」，逕予更正）、雙上肢
  及雙下肢會麻等傷害。
案經甲○○訴由臺北巿政府警察局萬華分局報告臺灣臺北地方檢
  察署（下稱臺北地檢署）檢察官偵查起訴。
    理  由
壹、程序方面
告訴人甲○○、證人即權保協會理事丙○○於警詢中之陳述均不具
  證據能力：
　按被告以外之人於審判外之言詞或書面陳述，除法律有規定者
  外，不得作為證據，刑事訴訟法第159條第1項定有明文。告訴
  人及證人丙○○於警詢中所為陳述，均屬被告以外之人於審判外
  所為之陳述，被告乙○○既爭執上述警詢筆錄之證據能力（見本
  院109年度訴字第486號卷《下稱本院卷》卷一第90頁），本院審
  酌尚無刑事訴訟法第159條之2及同條之3得為證據之例外情形
  存在，故認均無證據能力。
告訴人及證人丙○○於偵查時之證述，均有證據能力：　
㈠按被告以外之人於偵查中向檢察官所為之陳述，除顯有不可信
  之情況者外，得為證據，此為刑事訴訟法第159條之1第2項所
  明定。蓋檢察官既代表國家偵查犯罪、實施公訴，依法有訊問
  被告、證人或鑑定人之權，且實務運作時，偵查中檢察官向被
  告以外之人所取得之陳述，原則上均能遵守法律規定，不致違
  法取供，可信性甚高，除反對該項供述得具有證據能力之一方
  ，已釋明「顯有不可信之情況」之理由外，不宜遽指該證人於
  偵查時之陳述不具證據能力。
㈡查告訴人及證人丙○○於偵查時以證人身分所為之證述，業經具結，有各該結文可參（見臺北地檢署108年度他字第10338號卷《下稱他卷》第83頁至第85頁），且被告及其辯護人並未釋明伊等於偵查中之陳述有何顯不可信之情形，依上開說明，應認伊等於偵查中經具結之證述具有證據能力。
臺北市立聯合醫院和平婦幼院區（下稱和平醫院）108年9月2日
  驗傷診斷證明書，有證據能力：
㈠按從事業務之人於業務上或通常業務過程所須製作之紀錄文書
  、證明文書，除顯有不可信之情況外，得為證據，刑事訴訟法
  第159條之4第2款定有明文。次按醫師法第12條第1項規定：醫
  師執行業務時，應製作病歷，並簽名或蓋章及加註執行年、月
  、日。前項病歷，除應於首頁載明病人姓名、出生年、月、日
  、性別及住址等基本資料外，其內容至少應載明下列事項：一
  、就診日期。二、主訴。三、檢查項目及結果。四、診斷或病
  名。五、治療、處置或用藥等情形。六、其他應記載事項。因
  此，醫師執行醫療業務時，不論患者是因病尋求診療，或因特
  殊目的而就醫，醫師於診療過程中，應依醫師法之規定，製作
  病歷，此一病歷之製作，均屬醫師於醫療業務過程中所須製作
  之紀錄文書，而且每一醫療行為均屬可分，因其接續之看診行
  為而構成醫療業務行為，其中縱有因訴訟目的，例如被毆傷而
  尋求醫師之治療，對醫師而言，仍屬其醫療業務行為之一部分
  ，仍應依法製作病歷，則該病歷仍屬業務上所製作之紀錄文書
  ，與通常之醫療行為所製作之病歷無殊，自屬刑事訴訟法第15
  9條之4第2款所稱從事業務之人於業務上所須製作之紀錄文書
  ，而診斷證明書係依病歷所轉錄之證明文書，自仍屬本條項之
  證明文書（最高法院97年度台上字第666號、100年度台上字第
  457號、107年度台上字第1156號判決意旨參照）。
㈡卷附之和平醫院108年9月2日驗傷診斷證明書（見他卷第11頁至
  第12頁），係告訴人於當日急診送醫，由醫師就其診斷治療病
  患結果，所出具之證明書，乃從事醫療業務之醫師，據其業務
  上過程所製作之病歷紀錄製作而成之證明文書，參之製作該診
  斷證明書之醫師，與告訴人間僅係一般醫師與病患關係，且與
  被告、告訴人間亦無恩怨仇隙或親誼關係，復無具體事證顯示
  上開診斷證明書存有詐偽或虛飾之情事，核無顯有不可信之特
  別情況。再佐以上開診斷證明書所載驗傷時間係108年9月2日
  下午3時48分許，與本案發生時間（即108年9月2日下午3時10
  分許）相近，堪認與本案具關聯性，依前開規定及說明，自得
  為證據。是被告及其辯護人稱上述診斷證明書，屬被告以外之
  人於審判外之書面陳述，不具證據能力云云，尚有誤會。
本判決以下引用之非供述證據（詳後述），查無違反法定程序
  取得之情形，依刑事訴訟法第158條之4之反面解釋，亦具證據
  能力。至其餘未經用以作為被告有罪證明之證據資料部分，不
  另逐一敘明其證據能力之認定，附此敘明。
貳、實體部分：
認定事實所憑之證據及理由：
  訊據被告矢口否認有何傷害之犯行，辯稱：㈠本案告訴人倒下
  後6至7秒隨即自行起身，後續病歷則記載「無疼痛不適」、「
  無外傷」，是否成傷已屬可疑，且告訴人有頸椎病史，主訴病
  症可能為舊傷所致，與被告之行為無因果關係；㈡理事會主席
  主持會議不公，被告以退席表示抗議，想要拿取簽到表註記，
  然告訴人卻抓住其的手，阻擋其前進，其為掙脫、側身繞過告
  訴人，不慎與之發生碰撞，致告訴人跌倒，不具傷害故意；㈢
  告訴人連續撫摸其背部，無異對其性騷擾，故其所為屬正當防
  衛云云。經查：
㈠被告確有傷害之行為，因此導致告訴人受有如事實欄所示之傷
  害：
⒈被告為權保協會之理事，告訴人為該協會之志工，該協會於108
  年9月2日召開理事會，被告因認理事會主席主持會議不公，退
  席表示抗議，復於同日下午3時10分許進入臺北市○○區○○路000
  號2樓理事長辦公室，欲拿取當日理事會會議簽到表註記，於
  此過程中曾以手碰觸告訴人，嗣告訴人遂跌倒在地等情，業據
  證人即告訴人、證人丙○○及權保協會理事丁○○證述明確（見他
  卷第80頁、本院卷二第17頁至第18頁、第31頁、第37頁），且
  被告對此未加以爭執（見他卷第81頁、本院卷一第88頁至第89
  頁），是此部分事實，首堪認定。
⒉經本院當庭勘驗108年9月2日理事長辦公室之錄影畫面，結果如
  附件所示乙節，有勘驗筆錄及畫面截圖等件在卷可稽（見本院
  卷一第184頁至第188頁、第191頁至第210頁），足見被告進入
  理事長辦公室後，迅速朝向會議桌方向前進，激動表示要在簽
  到單上註記，告訴人出聲勸阻，並以左手輕拍、輕撫被告之背
  部，被告將告訴人之左手揮開，復以右手推開告訴人，告訴人
  遂抓住被告之右手，告誡被告不要推伊，然被告向告訴人瞥一
  眼後，隨即以右肩頂向告訴人，再以左手推向告訴人，致告訴
  人右側身體跌倒著地，並以右手肘支撐。
⒊證人即告訴人於偵查時結證稱：被告於108年9月2日下午3時10
  分許，進入理事長辦公室要搶簽到單，伊與被告認識，有點情
  誼，就站起來想要安撫被告，用手輕拍被告的肩膀，叫被告不
  要這樣，但被告不理會伊的勸告，用手肘連續推撞伊的身體，
  伊整個人跌倒在地，所受傷勢如診斷證明書所載等語（見他卷
  第80頁），復於審理中結證稱：被告於案發當日進入理事長辦
  公室要搶會議紀錄及簽到表，伊看到被告來勢洶洶要傷害理事
  長和其他人，不希望引發衝突，就對被告好言相勸，結果被告
  故意以手肘推撞伊倒地，非常痛，後來伊到和平醫院急診，伊
  自述被人推撞成傷，醫生邊檢查邊紀錄，有敲伊的手，伊的手
  會麻，腿及腰都有掀開衣物查看，驗傷當天的傷是新傷等語（
  見本院卷二第17頁至第18頁、第25頁）。
⒋證人丙○○於偵查時結證稱：案發當日被告要過去理事長那邊拿
  簽到表，告訴人勸被告，但被告就用手把告訴人推倒在地等語
  （見他卷第80頁），又於審理中結證稱：被告闖進理事長辦公
  室，要拿簽到表，丁○○要拉住被告，叫被告不要動手，告訴人
  一直勸被告有話好說，但被告還是往前衝，後來用肩膀的力量
  把告訴人猛力撞倒等語（見本院卷二第31頁）。
⒌告訴人於案發後未久，即於當日下午3時42分許急診送醫至和平
  醫院，經醫師診斷結果，受有「後頸痛到右肩、右腰挫傷瘀腫
  、下背右臀痛及瘀腫、雙上肢及雙下肢會麻」等傷勢，並由醫
  師開立外科處方乙節，有和平醫院108年9月2日驗傷診斷證明
  書、急診病歷、醫囑單、急診護理紀錄及臺北市政府消防局救
  護紀錄表等件附卷可稽（見他卷第11頁至第12頁、本院卷一第
  37頁至第43頁），衡以告訴人遭到被告推撞，右側身體跌倒著
  地，伊並以右手肘支撐，故前開受傷部位很有可能因碰撞及衝
  擊力道而有傷勢。況經本院函詢和平醫院有關外力碰撞是否可
  能導致上揭傷勢，經該院函覆略以：「李君109年9月2日至本
  院區急診就醫時自述被人撞，有可能造成如附件所載之傷勢（
  本院按：即告訴人之急診病歷資料）」等語，有該院109年8月
  19日北市醫和字第10934991900號函存卷供參（見本院卷一第3
  5頁），綜上，足認被告於上開時、地以右肩及左手推撞告訴
  人，致告訴人跌倒受傷，且告訴人所受傷勢與被告之行為間具
  有相當因果關係，至為明確。
⒍本案起訴書雖認告訴人所受傷勢為「後頸痛、右腰挫傷腫脹、『
  下背右腰挫傷瘀腫』、雙上肢及雙下肢會麻等傷害」，然此與
  和平醫院於案發當日即108年9月2日驗傷診斷證明書內容略有
  出入，本院依前揭卷證資料，認定告訴人之傷勢如事實欄所示
  ，併此敘明。　
⒎被告雖辯稱告訴人倒下後6至7秒隨即起身，後續病歷亦記載「
  無疼痛不適」、「無外傷」，是否成傷已屬可疑云云，然告訴
  人之傷勢既經醫師診斷後認定，業如上述，自無僅憑告訴人跌
  倒後起身之舉動，抑或急診護理紀錄中關於告訴人留院觀察期
  間，即108年9月2日下午8時25分至同年月3日上午0時20分「無
  不適」、護理評估「皮膚狀態/外傷：☑無」、告訴人於108年9
  月5日回診主訴「無疼痛不適」等片段記載，而逕認告訴人未
  受傷，被告此部分辯解難謂可採。
⒏被告另辯稱告訴人主訴病症可能為舊傷所致，與被告之行為無
  因果關係云云，然告訴人除104年6月27日、同年7月4日曾因頸
  椎痛至建中堂中醫診所就醫外，於案發前數月間均未因頸椎、
  右腰臀附近部位受傷或疼痛就醫之情形，有衛生福利部中央健
  康保險署保險對象門診申報明細表、建中堂中醫診所病歷表及
  天主教永和耕莘醫院病情說明表等件可考（見本院卷一第159
  頁、第239頁、第245頁），自難認告訴人所受上揭傷勢，純屬
  舊傷發作所致乙情可信。況告訴人縱有舊傷，如因被告推撞跌
  倒而復發，仍無從解免被告之傷害責任，是被告於此部分所執
  辯詞，委無足採。
㈡被告具有傷害之犯意：
⒈依個人戶籍資料所示，被告係50年次出生（見本院卷一第25頁
  ），且為權保協會之理事，於案發時身心狀況正常，依日常社
  會生活之通常經驗與智識，對於以肩頂及手推等舉動，足以使
  人倒地受傷，當無不知之理，被告仍執意出手為前述行為，使
  告訴人倒地受傷，故被告具有主觀上傷害之犯意，應可認定。
⒉被告雖辯稱其為掙脫、側身繞過告訴人，始不慎與之發生碰撞
  ，致告訴人跌倒云云，惟參如附件所示，被告係先以右手推向
  告訴人，經告訴人出聲制止後，其向告訴人瞥一眼，隨即以右
  肩頂向告訴人，再以左手推向告訴人，由被告與告訴人之互動
  及當下反應，足見被告係有意推撞告訴人，非不慎撞倒告訴人
  ，從而，被告此部分辯解仍屬無據。
㈢被告之行為不合於正當防衛：　
⒈按刑法第23條規定之正當防衛要件，以遇有現在不法之侵害，
  始能成立，如不法侵害已過去，或不法侵害尚未發生，則其加
  害行為，自無正當防衛可言，而所謂「現在不法之侵害」，指
  侵害之現在性、急迫性、迫切性，即法益之侵害已迫在眉睫。
⒉被告雖辯稱告訴人連續撫摸其背部，對其性騷擾，故其所為屬
  正當防衛云云。惟按性騷擾防治法第2條規定：所稱性騷擾，
  係指性侵害犯罪以外，對他人實施違反其意願而與性或性別有
  關之行為，且有同條第1款及第2款情形之一者。查被告推撞告
  訴人之前，告訴人向被告稱：「不要這樣子啦」等語，以左手
  先後輕拍、輕撫被告之背部2下，被告架開告訴人之左手後，
  順勢以其右手推向告訴人，告訴人則抓住被告之右手，表示：
  「你不要推我」、「你動手幹什麼」等語，被告看一下告訴人
  後，即以右肩頂向告訴人，再以左手推向告訴人，致告訴人倒
  地乙情，有如附件所示之勘驗結果供參，可見告訴人輕拍、輕
  撫被告之背部，僅在安撫被告之情緒，難謂與性或性別有關連
  ，不足認定被告確受有他人性騷擾之現在不法侵害。況被告架
  開告訴人之左手後，同時以右手推向告訴人，此時告訴人已停
  止輕拍、輕撫被告背部等動作，被告實無再出手推撞告訴人之
  必要性及急迫性可言，從而，被告前揭辯解，同非可採。
㈣綜上所述，被告各節所辯均非可採，本案事證明確，被告犯行
  已堪認定，應依法論科。
論罪科刑之法律適用：
㈠核被告所為，係犯刑法第277條第1項之傷害罪。
㈡被告於上開時、地先後以右肩頂向告訴人、以左手推向告訴人
  ，致告訴人受傷，雖屬數個舉動，然係起因同一動機，於密切
  接近之時間、地點實施，各行為之獨立性極為薄弱，依一般社
  會健全觀念，難以強行分開，應視為數個舉動之接續施行，合
  為包括之一行為予以評價，為接續犯。
㈢爰以行為人之責任為基礎，審酌被告遇事不思理性解決問題並克制情緒，竟出手傷害告訴人，所為實不可取，兼衡以被告係以徒手之行為手段、告訴人所受之傷勢、犯罪動機，暨其否認犯行且未賠償告訴人損害之態度，二、三專畢業之智識程度（見本院卷一第25頁），其自述案發時已退休，經濟來源為退休金，與配偶同住等語之家庭生活狀況（見本院卷二第170頁）等一切情狀，量處如主文所示之刑，並諭知易科罰金之折算標準。
據上論斷，應依刑事訴訟法第299條第1項前段，刑法第277條第1
項、第41條第1項前段，刑法施行法第1條之1第1項，判決如主文
。
本案經檢察官羅韋淵提起公訴，檢察官李山明到庭執行職務
中　　華　　民　　國　　111 　年　　1 　　月　　20　　日
                  刑事第六庭  審判長法  官  黃傅偉
                                    法  官  李佳靜
                                    法  官  洪翠芬
上正本證明與原本無異。 
如不服本判決應於收受送達後20日內向本院提出上訴書狀，並應
敘述具體理由；其未敘述上訴理由者，應於上訴期間屆滿後20日
內向本院補提理由書（均須按他造當事人之人數附繕本）「切勿
逕送上級法院」。告訴人或被害人如對於本判決不服者，應具備
理由請求檢察官上訴，其上訴期間之計算係以檢察官收受判決正
本之日期為準。 因疫情而遲誤不變期間，得向法院聲請回復原
狀。
                                    書記官  蘇瑩琪 
中　　華　　民　　國　　111 　年　　1 　　月　　20　　日
附錄本案論罪科刑法條全文：
中華民國刑法第277條
傷害人之身體或健康者，處5年以下有期徒刑、拘役或50萬元以
下罰金。
犯前項之罪，因而致人於死者，處無期徒刑或7年以上有期徒刑
；致重傷者，處3年以上10年以下有期徒刑。

附件：本院110年3月29日勘驗筆錄之整理
編號 檔案名稱/勘驗結果 出處 一 ㈠檔案名稱：「檔案(一)有對話富喆推撞傷害人92」。 ㈡勘驗結果： ⒈播放時間 00:00:55   （被告出現於會議室門口處，並經過丁○○之身後進入會議室）   丁○○：那、那理事長，你又、你又沒有去宣布說...。   被告：有簽到單啊，我們要加註啊、要加註啊。   陳清溪：你們自己寫張單子來表達說你們那個...。   （被告走近會議室桌子）   被告：亂講。沒那種(臺語)、拿過來。   （告訴人離開其座位，並移動至陳清溪之身後）   丁○○：不要動作、不要有動作。   （丁○○以左手拉住被告之左手，惟被告揮手將其甩開）   丁○○：不要有動作、不要動作。 ⒉播放時間 00:01:14   告訴人：不要這樣子啦。   陳清溪：別......。   丁○○：好好講。   （告訴人靠近被告，並以左手輕拍安撫被告之背部）   陳清溪：警察已經來了喔，警察等下就到。   （告訴人再次伸出左手輕撫被告之背部，被告則以右手架開）   被告：盡量來。   （被告架開告訴人之左手後，順勢以其右手推向告訴人，告訴人則以左手抓住被告之右手）   告訴人：你不要推我。你動手幹什麼？啊！   （被告先看一下告訴人，隨後以右肩頂向告訴人，再以左手推向告訴人，告訴人隨即倒地）   告訴人：啊〜 　某女聲：過分欸。 ⒊播放時間 00:01:30   告訴人起身與被告對話。   告訴人：我頸椎會受傷喔，裂開你要負責喔。   （被告則被眾人架開到會議室門口處）   告訴人：你推我，會出人命喔、出人命喔。   （背景聲為眾人爭吵）   告訴人：你動什麼手？   某女聲：你為什麼要動手？   某男聲：他是現行犯。   告訴人：你動什麼手。   某男聲：嘿，不要再動手啦。   （背景聲為眾人爭吵） 見本院卷一第186頁至第187頁（截圖見本院卷一第191頁至第198頁） 二 ㈠檔案名稱：「檔案(二)92富喆推撞傷害人監視器」。 ㈡勘驗結果： ⒈監視器時間　15:14:20   畫面拍攝之地點為會議室，被告走近會議室內之桌子。告訴人則坐在畫面中央處。 ⒉監視器時間　15:14:25   告訴人起身走至畫面下方處，即會議室內桌子旁。丁○○以其左手拉住被告之左手，而被告隨即甩開丁○○之左手。 ⒊監視器時間 15:14:31   告訴人以其左手輕撫被告之背部。 ⒋監視器時間 15:14:32   被告以其左手架開告訴人之左手。 ⒌監視器時間 15:14:34   告訴人再次以其左手輕撫被告之背部。 ⒍監視器時間 15:14:35   被告以左手推開告訴人之左手。雙方左手之手部有部分接觸摩擦。 ⒎監視器時間 15:14:38   被告以其右肩頂向告訴人，告訴人整個人則向後倒下，右側身體跌倒在地，以右手肘支撐。 ⒏監視器時間 15:14:43   陳清溪與丁○○從被告之後方將被告拉開。 ⒐監視器時間 15:14:45   告訴人從畫面下方處起身。 ⒑監視器時間 15:14:47   被告遭陳清溪推到會議室門口處。告訴人伸出左手指著被告理論。 見本院卷一第187頁至第188頁（截圖見本院卷一第199頁至第210頁）